臺灣基隆地方法院民事判決
111年度訴字第207號
原      告  財政部國有財產署北區分署

法定代理人  郭曉蓉  
訴訟代理人  鍾承駒律師  
被      告  李政謙  

            柯淑芬  
共      同  李致詠律師          
訴訟代理人  
上列當事人間請求拆屋還地事件，本院於民國111年10月13日言
詞辯論終結，判決如下：
    主      文
被告李政謙應將坐落基隆市○○區○○段○○○○○地號土地如附圖編號A
部分面積二十一‧四十七平方公尺、B部分面積五十二‧○七平方公
尺、C1部分面積二百一十二‧四四平方公尺、C2部分面積八十八‧
六平方公尺（即門牌號碼基隆市○○區○○○路○○○○號建物、貨櫃及
鐵皮屋）拆除，將上開占有土地返還原告。
被告李政謙應給付原告新臺幣貳佰玖拾伍元，及自民國一百一十
一年五月二十六日起至清償日止，按週年利率百分之五計算之利
息，與自民國一百一十一年七月一日起至返還上開占有土地之日
止，按月給付原告新臺幣壹仟參佰柒拾參元。
原告其餘之訴駁回。
訴訟費用由被告李政謙負擔。
本判決第一項於原告以新臺幣伍拾貳萬伍仟元供擔保得為假執行
；但被告李政謙如以新臺幣壹佰伍拾柒萬參仟貳佰參拾陸元預供
擔保，得免為假執行。
本判決第二項於原告以新臺幣壹佰元及到期金額三分之一供擔保
得為假執行；但被告李政謙如以新臺幣貳佰玖拾伍元及到期金額
之全額預供擔保，得免為假執行。
原告其餘假執行之聲請駁回。
    事實及理由
一、原告主張：坐落基隆市○○區○○段00○00地號土地（下稱系爭
    土地）為原告所管理之國有土地，被告李政謙未取得使用系
    爭土地之合法權源，於民國94年6間擅自興建門牌號碼基隆
    市○○區○○○路00○0號磚石造一層房屋及鐵皮屋、貨櫃等地上
    物（下稱系爭地上物），現由被告李政謙之前妻即被告柯淑
    芬占有使用系爭地上物，被告無權占有系爭土地，依民法第
    767條第1項規定，請求被告拆除系爭地上物後返還土地予原
    告。又被告無權占用系爭土地，係無法律上原因而獲得相當
    於租金之利益，致原告受有相當於租金之損害，應以系爭土
    地申報地價年息5%計算相當於租金之不當得利，依民法第17
    9條規定，請求被告給付自111年4月至111年6月，及自111年
    7月1日起至返還土地之日止相當於租金之不當得利等語。並
    聲明：㈠被告應將坐落系爭土地上如基隆市地政事務所111年
    8月4日基隆土丈字第0800號土地複丈成果圖（下稱附圖）所
    示編號A部分面積21.47平方公尺、B部分面積52.07平方公尺
    、C1部分面積212.44平方公尺、C2部分面積88.60平方公尺
    之系爭地上物拆除，並將土地騰空返還予原告。㈡被告應給
    付原告新臺幣（下同）297元，及自起訴狀繕本送達翌日起
    至交還土地時為止，按週年利率5%計算之利息，與自111年7
    月1日起至交還土地之日止，按月給付原告1,374元。㈢願供
    擔保請准宣告假執行。
二、被告抗辯略以：
　㈠被告柯淑芬部分：系爭地上物是被告李政謙所興建，被告柯
    淑芬僅房屋稅籍登記名義人，且於110年搬離系爭地上物，
    並將戶籍遷出，被告柯淑芬既非系爭地上物之事實上處分權
    人，原告請求被告柯淑芬共同拆除系爭地上物並給付相當於
    租金之不當得利，並無理由。
　㈡被告李政謙部分：
　⒈系爭土地之舊地號為鶯歌石段石皮瀨小段58-3、1-6地號，勾
    稽日據時期之土地登記簿，系爭土地係李財、李天富、李勝
    發及李淡共有，鶯歌石段石皮瀨小段58-3、1-6地號土地之
    登記簿蓋有「審查結果」「相符」「36年4月14日登記員蓋
    章」「公告經過」「無異議」「36年8月2日登記員蓋章」「
    36年7月31日登記員蓋章」等字樣，顯示李財、李天富、李
    勝發及李淡確有於36年土地總登記時申請登記為所有權人，
    經審查及公告程序結果無人異議，李財是被告李政謙之祖父
    ，故系爭土地是被告李政謙之先人所有，卻於45年間錯誤登
    記為國有，原告應舉證證明系爭土地登記為國有之合法依據
    ，否則不得請求拆屋還地及相當於租金損害之不當得利。
  ⒉依經濟社會文化權利國際公約第11條第1項前段，任何人享有
    適足居住權，系爭土地原為被告李政謙及親屬共有之私有土
    地，被告李政謙自幼出生於系爭土地上所搭建之建物內，父
    祖輩均生活於該處，惟因錯誤登記為國有財產數十年後，原
    告忽視被告李政謙家族於系爭土地長久居住之事實，逕以訴
    訟為手段要求被告李政謙拆除系爭地上物，已違反兩公約所
    宣示之適足居住權，及民法第148條誠信原則，自屬權利濫
    用。
　㈢並均答辯聲明：⒈原告之訴駁回。⒉如受不利判決，願供擔保
    請准宣告免為假執行。
三、原告主張系爭土地登記為中華民國所有，管理機關為財政部
    國有財產署，被告李政謙具有事實上處分權之系爭地上物占
    用系爭土地如附圖所示編號A部分面積21.47平方公尺、B部
    分面積52.07平方公尺、C1部分面積212.44平方公尺、C2部
    分面積88.60平方公尺等事實，已有提出土地登記第一類謄
    本為證，並經本院於111年7月8日會同基隆市地政事務所人
    員至現場勘驗測量，有本院勘驗筆錄、現場照片及基隆市地
    政事務所111年8月11日基地所測字第110202975號函暨附圖
    在卷足憑，且為被告所不爭執，可以相信為真實。
四、原告主張被告應拆除系爭地上物，並應給付自111年4月起至
    返還土地之日止相當於租金之不當得利，為被告所否認，並
    以前詞置辯，本院判斷如下：
　㈠原告得否依民法第767條第1項前段規定，請求被告拆除附圖
    編號A、B、C1、C2所示所示地上物，並將占用土地騰空返還
    予原告？
　⒈不動產物權經登記者，推定登記權利人適法有此權利。民法
    第759條之1第1項定有明文。此登記之推定力，乃登記名義
    人除不得援以對抗真正權利人外，得對其他任何人主張之（
    最高法院104年度台上字第2287號判決意旨參照）。系爭土
    地於45年8月15日登記為中華民國所有，有土地登記第一類
    謄本可稽，且為兩造所不爭執，國家即受適法有所有權之推
    定，倘被告有爭執，應由被告負舉證責任。
　⒉被告李正謙抗辯其祖父李財於日據時期為系爭土地之共有人
    ，於臺灣光復後經審查及公告程序結果無人異議，卻錯誤登
    記為國有，並提出系爭土地日據時期土地臺帳、連名簿為證
    。惟內政部70年4月20日台內字第17330號函謂：日據時代土
    地台帳無登記之效力，為日本政府徵地租（賦稅）之冊籍，
    為地稅管理機關所保管，日據時代不動產登記以土地登記簿
    為準，依日本民法第176條及第177條規定，不動產物權之設
    定、移轉，當事人之意思表示一致，即發生效力，惟非經登
    記，不得對抗第三人等語，尚難僅憑系爭土地日據時期土地
    臺帳、連名簿之記載內容，認定被告李正謙祖父李財為系爭
    土地之共有人。
　⒊又「辦理土地登記前，應先辦理地籍測量，其已依法辦理地
    籍測量之地方，應即依本法規定辦理總登記」「和平繼續占
    有之土地，依民法第769條或第770條之規定，得請求登記為
    所有人者，應於登記期限內經土地四鄰證明，聲請土地所有
    權之登記」「逾登記期限無人聲請登記之土地，其土地視為
    無主土地，由該管巿縣地政機關公告之，公告期滿無人提出
    異議，即為國有土地之登記」「合法占有土地人未於登記期
    限內聲請登記，亦未於公告期間內提出異議者，喪失其占有
    之權利」，土地法第38條第1項、第54條、第57條及第60條
    分別定有明文。行政院訂定之「逾總登記期限無人申請登記
    之土地處理原則」第1點亦規定：「已完成無主土地公告及
    代管程序，並已登記為國有之土地，應不再受理主張權利與
    補辦登記」，足見我國土地總登記係採取強制主義，藉以保
    持地籍之真實，且為加強登記業務之進行，定有除斥期間，
    逾期未聲請登記者，不必另為拋棄之意思表示，即視為無主
    土地，公告期滿無人提出異議，原權利人即喪失權利而為國
    有土地（最高法院86年度台上字第993號判決意旨參照）。
    系爭土地於臺灣光復後，因逾登記期限無人聲請登記，經公
    告為無主土地，於45年8月15日登記中華民國所有，有基隆
    市地政事務所111年10月6日基地所登字第1110203760號函在
    卷足憑，核與上開法規相符。又系爭土地既依法令登記國有
    在案，法律即賦予其登載事項絕對真實之公信力，被告李政
    謙對登記內容有所爭執，應就有利於己之事項負舉證責任，
    而被告李政謙並未提出證據可證明地政機關登記有瑕疵之事
    實，被告李政謙抗辯地政機關漏未將系爭土地為李財等人共
    有之資訊轉載，總登記為國有屬錯誤登載云云，自難採信。
  ⒋所有人對於無權占有或侵奪其所有物者，得請求返還之。對
    於妨害其所有權者，得請求除去之。有妨害其所有權之虞者
    ，得請求防止之。民法第767條第1項定有明文。系爭土地經
    登記為國有，被告李政謙既未舉證國家非系爭土地之所有權
    人，且不爭執其所有占用系爭土地之系爭地上物面積、範圍
    如附圖編號A、B、C1、C2所示，復未證明就系爭土地有何合
    法正當之使用權源，自屬無權占有。從而，原告依民法第76
    7條第1項規定，請求被告李政謙將如附圖編號A、B、C1、C2
    所示系爭地上物拆除並返還占用部分之土地，即屬有據，應
    予准許。
  ⒌另建物之拆除，為事實上之處分行為，僅所有人或有事實上
    處分權之人，方有拆除之權限（最高法院102年度台上字第2
    053號判決意旨參照），因此於拆屋訴訟中，有關被告係有
    拆除權之人，為原告於起訴時應表明之原因事實，倘被訴負
    有拆屋義務之被告並無完全之所有權或事實上處分權，原告
    即難受有利之判決。原告請求被告柯淑芬拆除如附圖編號A
    、B、C1、C2所示地上物，然被告柯淑芬並非上開地上物之
    所有人或事實上處分權人，為雙方所不爭執，被告柯淑芬即
    無拆除之權限，原告請求被告柯淑芬拆除如附圖編號A、B、
    C1、C2所示地上物並返還占用部分之土地，應屬無據。
  ㈡原告請求被告李政謙拆屋還地是否構成權利濫用，違反誠信
    原則？　　　
　⒈民法第148條第1項係規定行使權利，不得以損害他人為主 要
    目的，若當事人行使權利，雖足使他人喪失利益，而苟非 
    以損害他人為主要目的，即不在該條所定範圍之內（最高法
     院45年台上字第105號判例參照）。又行使權利、履行義務
    ，應依誠實及信用方法，同法條第2項亦有明定。
　⒉被告李政謙雖抗辯其自幼即居住在系爭土地所上所搭建之建
    物內，應受經濟社會文化權利國際公約第11條第1項所揭櫫
    之「適足居住權」保障，原告訴請拆屋還地，已違反誠實信
    用原則而有權利濫用之情形云云。惟公民與政治權利國際公
    約及經濟社會文化權利國際公約所保障之適足居住權，乃指
    人民得享有安全、和平、尊嚴及不受非法侵擾之適足居住環
    境，非謂人民在未取得或已喪失正當權源情況下，仍得執此
    違法占有使用他人之不動產（參照最高法院109年度台上字
    第2977號判決意旨），被告李政謙未能舉證其已取得占用系
    爭土地之正當權源，自無受經濟社會文化權利國際公約第11
    條第1項所揭櫫之「適足居住權」之保障，且系爭土地為原
    告管理之國有土地，原告為維護國有土地財產完整之公共利
    益，請求無權占用之被告李政謙拆除地上物後返還所占用之
    土地，自非以損害被告李政謙為主要目的，並對公益有所助
    益，核屬權利之正當行使，被告李政謙此部分抗辯，不足採
    信。
　㈢原告請求被告給付相當於租金之不當得利，有無理由？
　⒈無法律上原因而受有利益，致他人受有損害者，應返還其利
    益，民法第179條定有明文。又依不當得利之法則請求返還
    不當得利，以無法律上之原因而受有利益，致他人受有損害
    為要件，故其得請求返還之範圍應以對方所受之利益為度，
    非以請求人所受損害若干為準，無權占有他人土地，可能獲
    得相當於租金之利益為社會通常之觀念（最高法院61年台上
    字第1695號判例意旨可參）。另無權占有他人土地搭建地上
    物而獲不當利益者係該地上物之事實上處分權人，受害人為
    基地所有人。苟非事實上處分權人，單純使用地上物因而所
    受之利益，與土地所有人所受損害間，並無因果關係，不得
    依不當得利法律關係，請求使用人給付相當租金之損害。
　⒉被告李政謙以系爭地上物無權占用系爭土地，因此受有使用
    系爭土地之利益，致原告受有損害，該等利益依性質不能返
    還，原告自得請求被告李政謙償還相當租金之價額。然被告
    柯淑芬並非系爭地上物之事實上處分權人，其單純使用系爭
    地上物，與土地所有權人所受損害間，並無因果關係，原告
    不得請求被告柯淑芬給付系爭地上物占用系爭土地之不當得
    利。
　⒊再按建築房屋之基地租金，依土地法第105條準用同法第97條
    規定，以不超過該土地申報價額年息10%為限，而該條所謂
    土地價額，依土地法施行法第25條規定係指法定地價而言，
    又法定地價依土地法第148條規定，係指土地所有權人依土
    地法所申報之地價，在平均地權條例施行區域，當係指土地
    所有權人於地政機關舉辦規定地價或重新規定地價之時，於
    公告申報地價期間內自行申報之地價而言，未於該期間內申
    報者，則應以公告地價80%為其申報之地價，平均地權條例
    第16條前段定有明文。另基地租金之數額，除以基地申報地
    價為基礎外，尚須斟酌基地之位置、工商業繁榮之程度、承
    租人利用基地之經濟價值及所受利益等項，以為決定，並非
    必達申報總地價年息10%最高額（最高法院68年台上字第307
    1號判例意旨參照）。本院審酌系爭土地坐落位置、工商業
    發展程度及生活機能程度，併考量被告李政謙無權占有之使
    用情形，及參酌國有非公用不動產租賃作業程序第55條第1
    項第1款規定就出租基地之年租金按當期土地申報地價總額5
    %計收等一切情狀，認被告李政謙無權占用系爭土地所受相
    當租金之利益以系爭土地之申報地價年息5%計算為合理適當
    。
　⒋系爭土地於111年之申報地價為每平方公尺880元，有土地登
    記第一類謄本可憑，被告李政謙占用土地面積合計為374.58
    平方公尺（計算式：21.47＋52.07＋212.44＋88.6＝374.58），
    依此計算，原告得請求被告李政謙給付自111年4月1日起至1
    11年6月30日止之不當得利4,120元（計算式：374.588805
    %÷123＝4120，小數點以下4捨5入，以下同），扣除被告李
    政謙於111年6月24日繳納3,825元，原告請求被告李政謙給
    付295元，與自111年7月1日起至返還土地之日止，按月給付
    不當得利1,373元（計算式：374.588805%÷12＝1,373），
    係有依據。　　
五、綜上所述，原告依民法第767條第1項規定，請求被告李政謙
    拆除如附圖編號A、B、C1、C2所示系爭地上物，將占有土地
    返還原告，另依民法第179條規定，請求被告李政謙給付相
    當於租金之不當得利295元，及自起訴狀繕本送達翌日即111
    年5月26日起至清償日止，按週年利率5%計算之利息，與自1
    11年7月1日起至返還占用土地之日止，按月給付相當於租金
    之不當得利1,373元，為有理由，應予准許，超過這個部分
    的請求，為無理由，應予駁回。
六、本件事證已經明確，兩造其餘攻擊防禦方法及舉證，於本件
    事實之認定及判決結果不生影響，爰不逐一論列，附此敘明
    。
七、兩造分別陳明願供擔保，聲請宣告假執行或免為假執行，就
    原告勝訴部分，合於法律規定，爰各酌定相當之擔保金額宣
    告之；原告其餘假執行之聲請，因訴之駁回失所依附，應予
    駁回。 
八、結論：本件原告之訴為一部有理由，一部無理由，依第79條
    、第390條第2項、第392條第2項，判決如主文。
中　　華　　民　　國　　111 　年　　11　　月　　3 　　日
                  民事庭法　官　陳湘琳　　　　　
以上正本係照原本作成。
對於本件判決如有不服，應於收受送達後20日內向本院提出上訴
書狀，敘述上訴之理由，上訴於臺灣高等法院，並按他造當事人
之人數附具繕本。如委任律師提起上訴者，應一併繳納上訴審裁
判費。
中　　華　　民　　國　　111 　年　　11　　月　　3 　　日
                        書記官　陳柏宏